臺灣臺中地方法院民事判決　九十年度訴字第三一七六號
　　原　　　告　　永順宮
　　法定代理人　　陳景興
　　　　　　　　　壬○○
　　被　　　告　　丙○○
　　　　　　　　　沈安全
　　　　　　　　　乙○○
　　被　　　告　　沈秀美
　　　　　　　　　沈秀鳳
　　　　　　　　　庚○○
　　　　　　　　　己○○
　　　　　　　　　辛　○
　　　　　　　　　戊○○
　　訴訟代理人　　甲○○
　　被　　　告　　丁○○
右當事人間請求拆屋還地事件，本院判決如左：
    主      文
被告丙○○、沈安全、乙○○、甲○○、沈秀美、沈秀鳳、庚○○、己○○、辛○、
戊○○、丁○○應將坐落臺中縣大肚鄉○○段第一四五一地號土地上如附圖所示Ｂ部
分面積零點零壹貳零公頃之建物拆除，並將該部分土地返還原告。
原告其餘之訴駁回。
訴訟費用由被告負擔。
本判決於原告以新臺幣壹拾陸萬捌仟元為被告供擔保後，得假執行。但被告如於假執
行程序實施前，以新臺幣伍拾萬肆仟元為原告預供擔保，得免為假執行。
原告其餘假執行之聲請駁回。
    事      實
甲、原告方面
  一、聲明：被告丙○○、沈安全、乙○○、甲○○、沈秀美、沈秀鳳、庚○○、己○○、辛○、戊○○、丁○○應將坐落臺中縣大肚鄉○○段第一四五一地號土
      地上如附圖所示Ｂ部分面積零點零壹貳零公頃之建物連帶拆除，並將該部分土
      地返還原告。原告並願供擔保請准宣告假執行。
  二、陳述：坐落臺中縣大肚鄉○○段第一四五一地號土地（下稱系爭土地），係原
      告所有，詎遭被告等人本於繼承關係所共有如附圖所示Ｂ部分面積零點零壹貳
      零公頃之未辦理第一次所有權登記之建物（下稱系爭建物）無權占有，爰本於
      民法第七百六十七條規定，訴請被告等人連帶拆除系爭建物，並將該部分土地
      返還原告。
  三、對被告抗辯之陳述：被告丙○○、沈安全、乙○○及甲○○雖以系爭建物係渠
      等已故之父沈清煙獲得已故之沈旺同意所興建，並以沈旺為原告之先前管理人
      ，被告沈安全以代繳地價稅供為有償使用系爭土地之對價及系爭建物業已設籍
      課稅等語，而為系爭建物乃係有權占用系爭土地之抗辯。惟查，原告之管理人
      最初為陳反，民國五十六年間改選為被告沈安全，八十七年再度改選陳景興為
      管理人，此有土地登記謄本可證，被告所稱之沈旺，從未擔任過原告之管理人
      ，自無代表原告同意已故之沈清煙得在系爭土地上興建系爭建物之權源。另被
      告沈安全因曾擔任原告之管理人，故其所提出之地價稅繳款書，乃係其本於管
      理人之地位而代原告處理稅款事宜，而非使用系爭土地之對價，況房屋稅之課
      徵，乃係稅捐機關本於房屋使用人之聲請或依職權查報後，而予設籍課稅，不
      需土地所有權人同意，自不得據為原告曾同意被告占用之推論。至被告沈秀美
      、沈秀鳳及已故之沈秀勤之繼承人即被告庚○○、己○○、辛○、戊○○、丁○○雖另辯稱渠等並未繼承已故之沈清煙在系爭土地上所興建之系爭建物之權
      利，但並無證據可資證明渠等有合法拋棄繼承之情事，自應與被告丙○○、沈
      安全、乙○○及甲○○共負連帶拆除及返還土地之責。
  四、證據：提出土地登記謄本、地籍圖謄本、除戶謄本、地價稅繳款書各一份（均
      為影本）為證，並聲請履勘現場。
乙、被告丙○○、沈安全、乙○○方面：
  一、聲明：原告之訴及假執行之聲請均駁回，如受不利之判決，願供擔保請准宣告
      免為假執行。
  二、陳述：系爭土地原為已故之陳反所有，其後建廟供奉「三府王爺」，陳反乃將
      系爭土地捐為廟產，並自任管理人，「三府王爺」嗣改名為「永順宮」，陳反
      死後，由已故之沈旺繼為管理人，其後再由被告沈安全擔任管理人，至於原告
      目前之管理人陳景興，乃係八十七年六月十一日起始行擔任管理人。系爭土地
      固為原告所有，惟系爭建物原係被告等人之被繼承人沈清煙獲得原告當時之管
      理人沈旺所同意而興建並供居住使用，被告等人之被繼承人沈清煙死亡後，系
      爭建物即由被告等人繼承。系爭建物之興建之初既已獲得原告當時之管理人沈
      旺之同意，自非無權占有可言。況系爭建物如未獲得土地所有人之同意，豈能
      設籍課稅？且依被告沈安全所提出曾代原告繳納地價稅之繳款書觀之，被告等
      人確係有償使用系爭土地。又原告曾就系爭建物與被告甲○○成立買賣契約，
      足見系爭建物乃係有權使用系爭土地，否則原告何須價購系爭建物？故原告訴
      請被告拆屋還地，自無理由。
  三、提出存證信函、土地登記謄本各一份、地價稅繳款書十二份、大肚鄉公所戶稅
      繳款通知書九份及臺中縣政府房捐查定通知書五份（均為影本）為證。
丙、被告甲○○、沈秀美、沈秀鳳、庚○○、己○○、辛○、戊○○方面：
  一、聲明：原告之訴及假執行之聲請均駁回。
  二、陳述：被告甲○○與被告丙○○、沈安全、乙○○所有系爭建物係有權使用系
      爭土地，另系爭建物原由被告丙○○、沈安全、乙○○、甲○○、沈秀美、沈
      秀鳳、已故之沈秀勤與父親沈清煙共同居住，被告沈秀美、沈秀鳳及被告庚○○、己○○、辛○、戊○○之被繼承人沈秀勤婚後即已遷出系爭建物，嗣於父
      親沈清煙死亡後，雖未辦理拋棄繼承之手續，但被告沈秀美、沈秀鳳及被告庚○○、己○○、辛○、戊○○之被繼承人沈秀勤均未繼承系爭建物，原告訴請
      被告庚○○、己○○、辛○、戊○○亦負拆除系爭建物之責任，自無理由。
丁、被告丁○○方面：未於最後言詞辯論到場，惟據其先前到場所為聲明、陳述略述
    如后：
  一、聲明：原告之訴及假執行之聲請均駁回。
  二、陳述：被告丁○○之配偶沈秀勤於其父親沈清煙死亡後，已拋棄對沈清煙財產
      之繼承，被告丁○○之被繼承人沈秀勤既未繼承系爭建物，原告訴請被告丁○○拆除系爭建物，自非有理。
戊、本院依聲請履勘現場製作勘驗筆錄，及囑託臺中縣清水地政事務所派員協助測量
    並製作鑑定圖到院參辦。
    理      由
甲、程序方面：
  一、按訴狀送達後，原告不得將原訴變更或追加他訴，但上開規定於該訴訟標的對
      於數人必須合一確定者，追加其原非當事人之人為當事人無礙，民事訴訟法第
      二百五十五條第一項、第二百五十六條第四款分別定有明文。查原告起訴原僅
      列被告丙○○、沈安全、乙○○、甲○○為被告，嗣則追加被告沈秀美、沈秀
      鳳及已故之沈秀勤之繼承人即被告庚○○、己○○、辛○、戊○○、丁○○為
      共同被告，因原告請求拆除之系爭建物為被告全體本於繼承而公同共有，本件
      訴訟標的之法律關係，對被告全體必須合一確定，故原告追加被告沈秀美、沈
      秀鳳、庚○○、己○○、辛○、戊○○、丁○○為當事人，依首揭規定，應予
      准許，合先敘明。
  二、本件被告丁○○未於最後言詞辯論期日到場，核無民事訴訟法第三百八十六條
      各款所列情形，爰依原告聲請，就被告丁○○部分由其一造辯論而為判決。
乙、實體方面：
  一、本件原告起訴主張：坐落臺中縣大肚鄉○○段第一四五一地號土地（下稱系爭
      土地），係原告所有，詎遭被告等人本於繼承關係所共有如附圖所示Ｂ部分面
      積零點零壹貳零公頃之未辦理第一次所有權登記之建物（下稱系爭建物）無權
      占有，爰本於民法第七百六十七條規定，訴請被告等人連帶拆除系爭建物，並
      將該部分土地返還原告等語。
  二、被告丙○○、沈安全、乙○○則以：系爭土地原為已故之陳反所有，其後因建
      廟供奉「三府王爺」，陳反乃將系爭土地捐為廟產，並自任管理人，「三府王
      爺廟」嗣改名為「永順宮」，陳反死後，先由已故之沈旺繼為管理人，其後再
      由被告沈安全擔任管理人，至原告目前之管理人陳景興則係八十七年六月十一
      日起始行擔任管理人。系爭建物原係被告等人之被繼承人沈清煙（七十三年十
      月二十一日死亡）獲得原告當時之管理人沈旺所同意而興建並供居住使用，系
      爭建物之興建既已獲得原告當時之管理人沈旺之同意，自非無權占有，且系爭
      建物如未獲得土地所有人之同意，豈能設籍課稅？另依被告所提出之地價稅繳
      款書及原告曾就系爭建物與被告甲○○成立買賣契約等情觀之，系爭建物確係
      有權使用系爭土地，原告訴請被告拆屋還地，自無理由等語資為答辯。被告甲○○則辯稱：伊與被告丙○○、沈安全、乙○○所有系爭建物乃係有權使用系
      爭土地，早年即由被告丙○○、沈安全、乙○○、甲○○、沈秀美、沈秀鳳、
      已故之沈秀勤與父親沈清煙共同居住等語。另被告沈秀美、沈秀鳳及已故之沈
      秀勤之繼承人即被告庚○○、己○○、辛○、戊○○、丁○○則以：被告沈秀
      美、沈秀鳳及已故之沈秀勤早年婚後即已遷出系爭建物，於父親沈清煙死亡後
      ，雖未辦理拋棄繼承之手續，但被告沈秀美、沈秀鳳及被告庚○○、己○○、
      辛○、戊○○、丁○○之被繼承人沈秀勤均未繼承系爭建物，原告訴請被告庚○○、己○○、辛○、戊○○、丁○○連帶拆除系爭建物，自無理由等語置辯
      。
  三、得心證之理由：
    （一）查原告主張其為坐落臺中縣大肚鄉○○段第一四五一地號土地之所有人一
          節，業據其提出土地登記謄本一份為證。次查，系爭土地上確有如附圖所
          示Ｂ部分面積零點零壹貳零公頃之未辦理第一次所有權登記之系爭建物坐
          落等情，業經本院履勘現場製作勘驗筆錄，及囑託臺中縣清水地政事務所
          派員協助測量並製作鑑定圖在卷可稽，且為兩造所不爭執，核屬實在。
    （二）按所有權人對於無權占有或侵奪其所有物者，得請求除去之。民法第七百
          六十七條定有明文。次按，當事人主張有利於己之事實者，就其事實有舉
          證之責任，民事訴訟法第二百七十七條亦有明定。又原告主張被告無權占
          有系爭土地，而請求拆除地上建物並交還土地，被告自應就占有系爭土地
          有正當權源存在之事實，負舉證之責（最高法院八十八年度台上字第一一
          六四號、八十五年度台上字第一一二０號判決參照）。本件原告既係本於
          所有權人之地位主張被告無權占有而請求拆屋還地，則被告就渠等占有系
          爭土地乃係本於正當權源之事實，應負證明之責。
    （三）被告丙○○、沈安全、乙○○雖以前揭系爭建物興建之初，曾獲得原告當
          時之管理人沈旺同意一語置辯。惟為原告所否認，而依卷附系爭土地之土
          地登記謄本所載原告歷次管理人更迭內容觀之，原告最初係由陳反擔任管
          理人，五十六年間改由被告沈安全繼任管理人，再於八十七年由現任管理
          人陳景興繼任。是先後擔任原告之管理人者為陳反、沈安全及陳景興三人
          ，除此之外並無其他證據可供為已故之沈旺曾擔任原告之管理人之證明。
          故被告丙○○、沈安全、乙○○所辯系爭建物之興建曾獲得原告當時之管
          理人沈旺同意一語，核非可採。
    （四）被告丙○○、沈安全、乙○○雖另抗辯系爭建物若非已獲土地所有人之同
          意，豈能設籍課稅？並據地價稅繳款書及臺中縣政府房捐查定通知書資為
          有償使用系爭土地之證明。但查：
          １、被告此項主張亦為原告所否認，且被告丙○○、沈安全、乙○○所提
              出之地價稅繳款書，其上之納稅義務人為原告，被告沈安全為當時之
              管理人，另原告之管理人變更為陳景興後，系爭土地之地價稅即改由
              新任管理人陳景興負責繳納，此有兩造所分別提出之地價稅繳款書在
              卷可參，而非持續由被告繳納，故被告所辯係以代繳地價稅而為有償
              使用系爭土地之對價一語，核非可採；原告所主張被告沈安全乃係本
              於原告管理人之地位始為地價稅繳納事宜之處理，與系爭建物占用系
              爭土地無關等語，應可採信。
          ２、房屋稅，以附著於土地之各種房屋，及有關增加該房屋使用價值之建
              築物，為課徵對象。房屋稅向房屋所有人徵收之。而所稱房屋所有人
              ，指已辦登記之所有權人及未辦理所有權登記之實際房屋所有人。房
              屋稅條例第三條、第四條及臺灣省各縣市房屋稅徵收細則第二條分別
              定有明文。足見房屋稅或房捐之課徵，與土地所有人並無關係，另相
              關法令亦無房屋設籍課稅前，須先取得土地所有人之同意為必要。故
              被告此部分抗辯，亦非有據。
          ３、另被告丙○○、沈安全、乙○○所稱原告曾向被告甲○○價購系爭建
              物一節，亦為原告所否認。被告丙○○、沈安全、乙○○所提出之存
              證信函，復僅係被告丙○○、沈安全、乙○○單方所為之發函行為，
              且縱認所辯價購房屋一語屬實，惟價購房屋與系爭建物是否有正當權
              源占有系爭土地，亦屬二事，自不足為被告上開抗辯有利之認定。
    （五）另查，系爭建物既為已故之沈清煙所興建，沈清煙於七十三年十月二十一
          日死亡，應由被告丙○○、沈安全、乙○○、甲○○、沈秀美、沈秀鳳及
          沈秀勤共同繼承，因沈秀勤嗣亦死亡，再由被告庚○○、己○○、辛○、
          戊○○及丁○○繼承等情，原為被告丙○○、沈安全、乙○○所不否認，
          被告丙○○、沈安全、乙○○並據為原告之訴有當事人不適格之抗辯。原
          告乃據以追加被告沈秀美、沈秀鳳及沈秀勤之繼承人即被告庚○○、陳進
          益、辛○、戊○○及丁○○為共同被告，並訴請被告全體連帶負拆屋還地
          之責任。被告沈秀美、沈秀鳳及沈秀勤之繼承人即被告庚○○、己○○、
          辛○、戊○○及丁○○，雖另抗辯渠等並未繼承已故之沈清煙之遺產等語
          ，而被告丙○○、沈安全、乙○○、甲○○亦附和其詞，改稱僅被告沈銘
          傳、沈安全、乙○○、甲○○繼承已故之沈清煙之遺產，而對系爭建物有
          事實上之處分權源。惟按：
          １、繼承，因被繼承人死亡而開始。繼承人自繼承開始時，除本法另有規
              定外，承受被繼承人財產上之一切權利、義務。繼承人有數人時，在
              分割遺產前，各繼承人對於遺產全部為公同共有。又繼承人得拋棄其
              繼承權。前項拋棄，應於知悉其得繼承之時起二個月內以書面向法院
              為之。並以書面通知因其拋棄而應為繼承之人。但不能通知者，不在
              此限。民法第一千一百四十七條、第一千一百四十八條、一千一百五
              十一條及第一千一百七十四條分別定有明文。
          ２、查被告丙○○、沈安全、乙○○於本件訴訟進行中，原具狀表示系爭
              建物為已故之沈清煙所興建，並辯稱已故之沈清煙之繼承人除被告沈
              銘傳、沈安全、乙○○、甲○○外，尚有沈秀美、沈秀鳳及沈秀勤〔
              見九十一年一月三十一日答辯狀（二）〕。另被告對渠等所辯被告沈
              秀美、沈秀鳳及已故之沈秀勤對沈清煙之遺產已為拋棄繼承一節，自
              承只是口頭約定，並未書立書面，且未向法院為拋棄繼承之書面陳報
              等語，而未能提出任何證據資供為證，是被告沈秀美、沈秀鳳及已故
              之沈秀勤之繼承人即被告庚○○、己○○、辛○、戊○○及丁○○等
              人所辯渠等均已拋棄繼承一語，自非可採。又查，被告甲○○於本院
              審理中另自承：「當初繼承開始之後，並沒有就繼承財產為如何之分
              配」（見本院九十一年六月二十四日言詞辯論筆錄），足見被告等人
              亦未就所繼承之系爭建物或其他遺產，曾為遺產之分割。揆之前揭規
              定，系爭建物自因繼承開始，而由被告等人本於繼承人之地位而取得
              公同共有之關係，所辯系爭建物僅丙○○、沈安全、乙○○、甲○○
              始有事實上處分權源一語，自非有據。
  四、綜上所述，系爭坐落臺中縣大肚鄉○○段第一四五一地號土地既為原告所有，
      被告等人未能證明渠等本於繼承而取得公同共有關係之系爭建物，占有系爭土
      地乃係有正當之權源存在，則原告本於所有權人之地位，依民法第七百六十七
      條規定，訴請被告丙○○、沈安全、乙○○、甲○○、沈秀美、沈秀鳳、庚○○、己○○、辛○、戊○○、丁○○應將坐落臺中縣大肚鄉○○段第一四五一
      地號土地上如附圖所示Ｂ部分面積零點零壹貳零公頃之建物拆除，並將該部分
      土地返還原告，於法洵屬有據，應予准許。至原告併為被告等人應負「連帶」
      拆除責任之部分，查被告等人因繼承而公同共有系爭建物，已如前述，而拆除
      行為係屬共有物之處分行為，依法應由被告全體共同為之，故原告訴請被告「
      連帶」拆除部分，於法尚非有據，此部分主張，應予駁回（最高法院八十六年
      度台上字第二四一六號判決參照）。
  五、末按，原告陳明願供擔保以代釋明而請准宣告假執行，另法院依民事訴訟法第
      三百九十二條規定，准被告於假執行程序實施前預供擔保或將請求之標的物提
      存而免為假執行，係依職權斟酌之事項，被告為此項聲明不過為促使法院為職
      權之發動。本件被告甲○○、沈秀美、沈秀鳳、庚○○、己○○、辛○、戊○○、丁○○雖未陳明願供擔保請准宣告免為假執行，惟被告丙○○、沈安全、
      乙○○已為此項聲明。故就原告勝訴部分，爰依職權各酌定相當之擔保金額，
      併予准許。
  六、本件事證已臻明確，兩造其餘攻擊防禦方法與舉證，核與判決結果無影響，爰
      不逐一論述，附此敘明。
丙、據上論結，本件原告之訴為一部有理由，一部無理由，依民事訴訟法第三百八十
    五條第一項、第七十九條但書、第三百九十條第二項、第三百九十二條，判決如
    主文。
中　　　華　　　民　　　國　　九十一　　年　　　七　　　月　　　八　　　日
                                      臺灣臺中地方法院民事第三庭
~B法      官　林宗成
右為正本係照原本作成
如不服本判決，應於判決送達後二十日內，向本院提出上訴狀。
中　　　華　　　民　　　國　　九十一　　年　　　七　　　月　　　八　　　日
~B法院書記官
